臺灣高等法院高雄分院刑事判決　　　　 94年度上易字第486號
上　訴　人　臺灣高雄地方法院檢察署檢察官
被　　　告　乙○○
上列上訴人因被告侵占案件，不服臺灣高雄地方法院94年度易字
第833 號中華民國94年6 月24日第一審判決（聲請案號：臺灣高
雄地方法院檢察署93年度偵緝字第2441號，原審法院認為不宜以
簡易判決處刑，改依通常程序審理），提起上訴，本院判決如下
：
     主  文
上訴駁回。
     理  由
一、本案經本院審理結果，（除了被告於94年4 月9 日有給付告
    訴人新台幣（下同）15,000元，原判決誤載為1,500 元，應
    予補正外），認第一審判決以被告犯罪不能證明而為無罪之
    諭知並無不當，應予維持，並引用第一審判決書記載之證據
    及理由（如附件）。
二、檢察官上訴意旨稱：被告乙○○在無力支付車款後，本應將
    車輛歸還告訴人甲○○，而非等告訴人發現被告未能履約，
    並尋得被告後，猶托詞稱車輛在保養廠修理等理由，強占車
    輛為己有，事後復因酒後駕車拒不處理，始以無錢繳納處理
    為辯；況本件被告雖曾分次支付3,500 、5,000 、4,000 元
    等，但此係支付立陽公司之靠行費用，亦非如原審判決理由
    所認定係支付告訴人分期車款之用等語，請撤銷改判被告有
    罪之判決。
三、本院查：
  (一)原判決詳細論述被告積欠告訴人之款項屬民事糾葛，且告訴
    人之指訴，足能證明被告有未依約履行債務之情事，無法證
    明被告有何易持有為所有之不法所有意圖，顯與侵占罪之構
    成要件不該當，不成立侵占罪責，核無不合。
  (二)本案被告於91年8 月28日，以分期付款方式向告訴人購買上
    揭營業小客車，除給付第1 期款1 萬元給告訴人外，並由被
    告簽發本票（票號435520號，面額10萬元）1 張予告訴人供
    擔保，先後於92年1 月29日、2 月6 日、2 月17日、7 月5
    日、94年4 月9 日分別交付3,500 元、5,000 元、4,000 元
    、8,500 元、15,000元予告訴人等情，業據被告供述在卷，
    並有收據1 紙（見原審94年度簡字第853 號卷第21頁）可稽
    ，核與告訴人甲○○於本院證述情節相符（見本院卷第40
    頁、41頁）；足認被告確實有陸續主動繳納給告訴人部分之
    款項，姑不論被告繳納之款項係抵付靠行費等或給付分期款
    ，足見其並無逃避之情，難認被告主觀上有何侵占系爭營業
    小客車之犯意。
  (三)綜合原審之論述及上開說明，公訴所持之論據，尚不能證明
    被告有上述侵占犯行，此外，檢察官復不能舉證說服法院形
    成有罪之心證，被告犯罪尚屬不能證明。原審因而諭知被告
    無罪之判決，核無不合，檢察官上訴意旨仍執前詞，指摘原
    判決不當，沒有理由，應予駁回。
據上論結，應依刑事訴訟法第368條、第373條，判決如主文。
本案經檢察官張金塗到庭執行職務。
中　　華　　民　　國　　94　　年　　9 　　月　　21　　日
                  刑事第五庭    審判長法  官  曾永宗
                                      法  官  任森銓
                                      法  官  陳明富
以上正本證明與原本無異。
本判決不得上訴。
中　　華　　民　　國　　94　　年　　9 　　月　　22　　日
                                      書記官  陳武悅
                                                      Ｆ
附件：
臺灣高雄地方法院刑事判決　　　　　　　 94年度易字第833號
公　訴　人　臺灣高雄地方法院檢察署檢察官
被　　　告　乙○○
上列被告因侵占案件，經檢察官聲請以簡易判決處刑（93年度偵
緝字第2441號），本院高雄簡易庭認不宜逕以簡易判決處刑（
94年度簡字第853 號），移由本院刑事庭改依通常程序審理，本
院判決如下：
    主  文
乙○○無罪。
    理  由
一、公訴意旨略以：被告乙○○於民國91年8 月28日，向甲○○
    以分期付款之方式購買車牌號碼ＹＳ─536 號營業小客車（
    總車款新台幣【下同】7 萬元）供己使用，雙方約定每月底
    應繳納車款1 萬元，且該車需靠行於高雄市○○區○○路14
    6 巷20號之「立陽交通股份有限公司」（下稱立陽公司），
    並簽立計程車靠行契約書1 紙，及由乙○○簽發面額10萬元
    ，到期日為92年1 月30日之本票1 張交予甲○○，在車款付
    清前並未取得所有權。詎乙○○取得計程車後，竟意圖為自
    己不法所有，僅於91年8 月28日簽約時繳納第1 期車款1 萬
    元後即未再繳納租金，經甲○○再三催討均避不見面，且將
    該車侵占入己供己使用，更向甲○○訛稱該車在保養廠修理
    。嗣因甲○○於92年10月間接獲高雄市政府警察局交通大隊
    翠華拖吊場通知該車於92年7 月間，因駕駛人酒醉駕車致車
    輛遭拖吊迄今未領，甲○○始察覺有異。因認被告乙○○涉
    有刑法第335條第1項之侵占罪嫌。
二、公訴人認被告涉有前揭犯行，係以：(1)被告乙○○之自白；
    (2)告訴人甲○○之指訴；(3)被告簽立之高雄市計程車業契約
    書1 份及本票影本1 張；(4)高雄市政府警察局交通大隊翠華
    拖吊場通知書1 紙等證據資料，為其論斷之依據。訊據被告
    乙○○固坦承以分期付款方式向告訴人甲○○購買上揭營業
    小客車，約定每月月底繳納車款1 萬元，且將車輛靠行於告
    訴人所經營之立陽公司，尚未按期繳納車款完畢，即因酒後
    駕車，致車輛遭扣於翠華拖吊場之事實，但堅決否認侵占之
    犯行，辯稱：伊沒有侵占車輛的意思，只是因為沒有錢，才
    無法繼續繳納分期付款給告訴人，後來也是因為酒後駕車，
    而遭到扣車處分等語。
三、按「犯罪事實應依證據認定，無證據不得認定犯罪事實」、
    「不能證明被告犯罪者，應諭知無罪之判決」，刑事訴訟法
    第154 條第2 項、第301 條第1 項分別定有明文。又事實之
    認定，應憑證據，如未能發現相當證據，或證據不足以證明
    ，自不能以推測或擬制之方法，為裁判基礎；且認定不利於
    被告之事實須依積極證據，苟積極證據不足為不利於被告事
    實之認定時，即應為有利於被告之認定；另認定犯罪事實所
    憑之證據，雖不以直接證據為限，間接證據亦包括在內，然
    而無論直接證據或間接證據，其為訴訟上之證明，須於通常
    一般之人均不致有所懷疑，而得確信其為真實之程度者，始
    得據為有罪之認定，倘其證明尚未達到此一程度，而有合理
    之懷疑存在而無從使事實審法院得有罪之確信時，即應由法
    院為諭知被告無罪之判決（參照最高法院40年度台上字第86
    號、30年度台上字第816 號、76年度台上字第4986號判例意
    旨）。
四、經查：
  (一)公訴意旨認上揭侵占事實，業據被告於偵查中自白在卷云云
    。惟查：被告雖坦承確實有向告訴人以分期付款方式購買上
    揭營業小客車，且明知該車仍在告訴人所經營車行名義下，
    尚未過戶，只是靠行訂約後由伊使用之事實，惟被告於偵查
    中辯稱：伊繳給告訴人4 萬多元後，因為經濟不好才沒有辦
    法繼續繳，後來是因為酒醉駕車，車子才被拖吊，又沒錢去
    領回等語（見93年度偵緝字第2441號卷第9 頁），是公訴人
    認被告於偵查中業已就侵占之犯罪事實自白，容有誤認。
  (二)公訴意旨復以告訴人甲○○有關被告未按期繳納上揭車輛之
    分期付款、稅金、交通違規金之指訴及被告簽立之高雄市計
    程車業契約書1 份、本票影本1 張、高雄市政府警察局交通
    大隊翠華拖吊場通知書1 紙，認被告成立侵占犯行云云。惟
    查：
    (1)本案被告於91年8 月28日，以分期付款方式向告訴人購買
      上揭營業小客車，並由被告簽發本票（票號435520號，面
      額10萬元）1 張予告訴人供擔保，先後於92年1 月29日、
      2 月6 日、2 月17日、7 月5 日分別交付3500元、5000元
      、4000元、8500元予告訴人等情，業據被告供述在卷（見
      94年度簡字第853 號卷第26頁），並有收據1 紙（見94年
      度簡字第853 號卷第21頁）可稽，核與告訴人甲○○於94
      年5 月25 日 本院準備程序及94年6 月8 日本院審判程序
      均稱：被告確實有於92年間陸續給付伊3500、5000、4000
      、8500元，原約定每月繳納1 萬元，但伊想被告的經濟能
      力有限，所以讓被告分期繳納，而被告 也陸續繳納這4 筆
      錢，前3 筆是被告主動到伊的公司繳納的，伊也有收下了
      ，嗣後被告於94年4 月9 日還有再給付伊1500元等語相符
      （見94年度易字第833 號卷第14、15、27頁），足認被告
      確實有陸續主動繳納與告訴人約定之款項，並無逃避之情
      ，實難認被告有何為自己不法所有之意圖。況依告訴人所
      提出之高雄市計程車業契約書第19條規定：「乙方（即被
      告）使用該車違反交通法規或公路法規及其他相關法令時
      ‧‧‧遭受有關單位處罰，乙方應負完全賠償責任。」，
      則縱被告未依與告訴人之契約約定自行負擔交通違規罰鍰
      等費用，而仍使用前揭營業小客車，此應屬民事糾葛，尚
      難認被告主觀上有何侵占前開營業小客車之犯意。
    (2)按刑法上之侵占罪，須持有人變易其原來之持有意思而為
      不法所有之意思，始能成立，如僅將持有物延不交還，或
      有其他原因致一時未能交還，既缺乏主觀要件，即難遽以
      該罪相繩，最高法院68年台上字第3146號著有判例，可資
      參照。本案告訴人於94年5 月25日本院準備程序指稱：前
      揭車輛被扣，是因為被告酒後駕車所致，因為車輛還在立
      陽公司名下，所以拖吊場寄通知單給伊，而必須駕駛人自
      己去繳清罰鍰才能領回車輛，所以車子一直扣在拖吊場等
      語（見94年度易字第833 號卷第14、15頁，94年度簡字第
      853號卷第19 頁），並有告訴人所提出之高雄市政府警察
      局交通大隊翠華拖吊場通知書1 紙可稽，是前揭車輛仍屬
      立陽公司所有，是被告上開所辯：係因酒醉駕車遭扣押前
      揭車輛等語，洵非無據。又觀諸該拖吊場通知書所載，立
      陽公司所有（實際上係被告使用）之YS—536 號營業小客
      車於92年7 月11日因酒後駕車違規，經取締保管於翠華拖
      吊場等情，有該通知書可稽（見93年度發查字第569 號卷
      第4 頁），是被告既自92年7 月11日起，已因無法駕駛營
      業小客車營業謀生，核與告訴人指稱：被告於92年1 月29
      日、2 月6 日、2 月17日、7 月5 日，分別給付3500、
      5000、4000、8500元後，即未再給付任何款項，延至94
      年4 月9 日始再支付15000 元等情（見94年度易字第833
      號卷第14、15、27頁）並不相違，足見被告辯稱：因經濟
      困窘致未能繼續支付與告訴人約定之車款等語，應堪採信
      ，故不得以此即認定被告未依約歸還上揭車輛，即有變易
      持有為所有之不法意圖。核被告所為尚與侵占罪之構成要
      件不符，實難對其遽以侵占罪相繩。
五、綜上所述，告訴人之指述只能證明被告有未依約履行債務之
    情，然無法證明被告有何積極易持有為所有之處分行為（如
    買賣、質押等行為）。此外，復查無其他積極證據足認定被
    告涉有侵占犯行，既不能證明被告犯罪，本院自應為被告無
    罪判決之諭知。至被告積欠告訴人之款項，既屬民事糾葛，
    告訴人應另行民事程序決之，並此敘明。
據上論斷，應依刑事訴訟法第301條第1項，判決如主文。
本案經檢察官陳俊秀到庭執行職務。
中　　華　　民　　國　　94　　年　　6 　　月　　24　　日
                  刑事第五庭  審判長法　官  李政庭
                                    法  官  施添寶
                                    法  官  郭瓊徽
以上正本證明與原本無異。
如不服本判決，應於收受送達後10日內向本院提出上訴書狀。
中　　華　　民　　國　　94　　年　　6 　　月　　27　　日
 　　　　　　　　　　　　　　       書記官  陳瓊芳
